---
title: "Mapa-Cundinamarca-Trabajo"
format: html
editor: visual
---

Título. ANÁLISIS EXPLORATORIO DEPARTAMENTO CUNDINAMARCA

Nombre de los integrantes del grupo.

Miguel ... Daniel ... Sebastián Mosquera Martínez

Objetivos del trabajo.

Realizar tres gráficas del departamento de Cundinamarca bajo los siguientes ejes temáticos:

Distribución de la pobreza en los municipios del departamento. (Puede ser variables como Índice de Pobreza Multidimensional, Índice de Necesidades Insatisfechas, Índice de Desarrollo Humano. Índice de desempeño fiscal. Distancia a la capital del departamento.

Breve introducción.

Cundinamarca es uno de los 32 departamento de la República de Colombia. El departamento e cundinamarca se encuentra ubicado en el centro del país con una población estimada de tres millones de habitantes apróximadamente excluyendo la población de Bogotá. Curiosamente, bogotá aunque es capital de facto del departamento, lo cierto es que no hace parte administrativamente del departamento (por el estatus especial como distrito capital).

```{r}
#| echo: false
#| warning: false
#| message: false

library(sf)        # Leer shapefiles
library(tmap)      # Mapas bonitos
library(dplyr)     # Manipulación
library(readxl)    # Leer Excel
library(geosphere) # Distancia entre coordenadas
library(tidyverse)
library(stringr)
library(osrm)
library(leaflet)
library(viridis)
library(htmltools)


#==================== 
#  LECTURA DE MAPA
#====================

#https://geoportal.dane.gov.co/servicios/descarga-y-metadatos/datos-geoestadisticos/ link de los datos obtenidos
colombia_mapa_municipios <- st_read("datos-mapas/MGN2024_MPIO_POLITICO/MGN_ADM_MPIO_GRAFICO.shp")
cundinamarca_municipio <- colombia_mapa_municipios |> # Realizar filtro de la base de datos de municipios por aquellos que pertenecen al departamento de Cundinamarca
  filter(grepl("^cundinamarca\\b", tolower(trimws(dpto_cnmbr)))) |> 
  select(-mpio_crslc, -mpio_tipo, -dpto_cnmbr) # Quitar estas columnas innecesarias de la base de datos 

```

Mapa relaciona la pobreza multidimensional y el indice de satisfaccion de necesidades basicas

```{r}
#| echo: false
#| warning: false
#| fig-height: 20
#| fig-width: 20
#| message: false

#=========================
#--- INDICE DE POBREZA ---
#=========================

# ***** | Indice de pobreza Multidimencional | *****

pobrezaoriginal <- read_excel("datos-mapas/POBREZA_Y_VIVIENDA_CUNDINAMARCA_F.xlsx", skip = 22) #Comenzar la lectura de la base de datos desde la fila 23 en adelante
cundinamarca_municipio_PobrezaMul <- pobrezaoriginal |>  #Relizar filtro y selección de columnas que son necesarias
  filter(!(MUN == "COLOMBIA" | DEP == "COLOMBIA" | MUN == "CUNDINAMARCA")) |> 
  filter(INDICADOR == "INDICE DE POBREZA MULTIDIMENSIONAL - IPM") |> #Filtrar los datos de interés: variable IPM
  select(-CODEP, -DEP,  -DIMENSION, -SUBCATEGORIA, -INDICADOR, -AREA,-ANO, -FUENTE, -UNIDAD)


# ***** | Indice de necesidades insatisfechas | *****

#Lectura de la base de datos del indice de Necesidades Basicas Satisfechas: https://www.dane.gov.co/index.php/estadisticas-por-tema/pobreza-y-condiciones-de-vida/necesidades-basicas-insatisfechas-nbi 
Necesidades_insatisfecha <- read_excel("datos-mapas/necesidades_insatisfechas.xlsx", sheet = "Municipios", skip=9)
#reasinar nombre de columnas 
colnames(Necesidades_insatisfecha)[1:11] <- c("Codigo_Depart","Nombre_Depart","Codigo_Municipio","Nombre_Municipio","Prop_Personas_NBI","Prop_Personas_miseria","Componente_vivienda","Componente_Servicios","Componente_Hacinamiento","Componente_Inasistencia","Componente_dependencia_economica")
#filtrar informacion por departamento de interes
Necesidades_insatisfecha <- Necesidades_insatisfecha |>
  select(1:11) |> 
  filter(Codigo_Depart == 25)
# Crear columna de componente dominante
Necesidades_insatisfecha <- Necesidades_insatisfecha |> 
  mutate(componente_dominante = pmap_chr( # Componente dominante: necesidad basica mayoritaria
    list(Componente_vivienda, Componente_Servicios, Componente_Hacinamiento, Componente_Inasistencia, Componente_dependencia_economica),
    ~ c("Vivienda", "Servicios", "Hacinamiento", "Inasistencia", "Dependencia_economica")[which.max(c(...))]
  ))

# ***** | Hogares y viviendas por Área | *****

hogares <- pobrezaoriginal |> 
  filter(!(MUN == "COLOMBIA" | DEP == "COLOMBIA" | MUN == "CUNDINAMARCA")) |> 
  mutate(ANO= as.numeric(ANO)) |> # convertir la columna año en una variable numerica 
  filter(grepl("^número.*area$", INDICADOR, ignore.case = TRUE) & grepl("^total$", AREA, ignore.case = TRUE) & ANO==2025 ) |> # filtrar de la base de datos la varible de interes mendiante condiciones
  select(-CODEP, -DEP,  -DIMENSION, -SUBCATEGORIA, -INDICADOR, -AREA,-ANO, -FUENTE, -UNIDAD)

#_______________________________________________
# ***** | Unir datos en una sola base | *****

#unir la pobreza multivariable a la base de datos principal
cundinamarca_mapa_total <- cundinamarca_municipio |> 
  left_join(cundinamarca_municipio_PobrezaMul, by = c("mpio_cdpmp"="CODMUN")) |> 
  select(-MUN) |> 
  rename("IPM" = "DATO")

#Unir la Necesidades Basicas con la base de datos principal 
cundinamarca_mapa_total <- cundinamarca_mapa_total |> 
  left_join(
    Necesidades_insatisfecha |> 
      select(
        cod_mpio = Codigo_Municipio,
        nbi = Prop_Personas_NBI,
        vivienda = Componente_vivienda,
        servicios = Componente_Servicios,
        hacinamiento = Componente_Hacinamiento,
        inasistencia = Componente_Inasistencia,
        dependencia_economica = Componente_dependencia_economica,
        componente_dominante),
        by = c("mpio_ccdgo"="cod_mpio"))

#Unir Los Hogares por area con la base de datos principal
cundinamarca_mapa_total <- cundinamarca_mapa_total |> 
  left_join(
    hogares |> 
      select(
        cod_mpio = CODMUN,
        NHA = DATO
      ),
    by=c("mpio_cdpmp"="cod_mpio")
  )

#_______________________________________________
# ***** | CREAR MAPA IMP y INB| *****

#Asignar Paleta de Colores
pal_ipm <- colorNumeric("viridis", cundinamarca_mapa_total$IPM)
pal_nbi <- colorNumeric("viridis", cundinamarca_mapa_total$nbi)

# Crear etiquetas enriquecidas para tooltip
etiquetas_imp <- sprintf(
  "<strong>%s</strong><br/>Índice PM: %s",
  cundinamarca_mapa_total$mpio_cnmbr,
  cundinamarca_mapa_total$IPM
) |> lapply(HTML)

#Crear etiqueta enriquecidas 
etiquetas_nbi <- sprintf(
  "<strong>%s</strong><br/>Necesidad Basica Dominante: %s",
  cundinamarca_mapa_total$mpio_cnmbr,
  cundinamarca_mapa_total$componente_dominante
) |> lapply(HTML)

# Crear mapa leaflet centrado y restringido a Cundinamarca
leaflet(cundinamarca_mapa_total, options = leafletOptions(minZoom = 7.5, maxZoom = 12)) |>
  setView(lng = -74.3, lat = 4.8, zoom = 9) |>
  addProviderTiles("CartoDB.Positron") |>
  
  # Capa IPM
  addPolygons(
    fillColor = ~pal_ipm(IPM),
    color = "white",
    weight = 1,
    opacity = 1,
    group = "IPM",
    fillOpacity = 0.8,
    highlight = highlightOptions(
      weight = 2,
      color = "#333",
      fillOpacity = 0.9,
      bringToFront = TRUE
    ),
    label = etiquetas_imp,
    labelOptions = labelOptions(
      style = list("font-weight" = "bold", "color" = "#222"),
      textsize = "14px",
      direction = "auto"
    )
  )|>
  # Capa NBI
  addPolygons(
    fillColor = ~pal_nbi(nbi),
    color = "white",
    weight = 1,
    opacity = 1,
    fillOpacity = 0.8,
    highlight = highlightOptions(
      weight = 2,
      color = "#333",
      fillOpacity = 0.9,
      bringToFront = TRUE),
    group = "NBI",
    label = etiquetas_nbi,
    labelOptions = labelOptions(
      style = list("font-weight" = "bold", "color" = "#222"),
      textsize = "14px",
      direction = "auto"
    )
  ) |>
  
  # Leyendas
  addLegend("bottomright", pal = pal_ipm, values = ~IPM, title = "Indice Pobreza Mult.", group = "IPM") |>
  addLegend("bottomright", pal = pal_nbi, values = ~nbi, title = "Indice Nec. Basicas Ins.", group = "NBI") |>
  
  # Control de capas
  addLayersControl(
    baseGroups = c("IPM", "NBI"),
    options = layersControlOptions(collapsed = FALSE)
  ) |> 
  addControl(
      html = tags$div(
        style = "padding: 10px; background: rgba(255,255,255,0.9); border-radius: 8px; box-shadow: 0 0 8px rgba(0,0,0,0.3);",
        HTML("<strong>Mapa de Cundinamarca</strong><br/>
          <small>Pobreza Multidimensional Y Necesidades Basicas Insatisfechas<br/>
          Fuente: DANE· Elaboración propia</small>")
    ),
    position = "topleft" # Posición de titulo 
  )
```

Mapa Numero hogares por area

```{r}
#| echo: false
#| warning: false
#| fig-height: 20
#| fig-width: 20
#| message: false
#_______________________________________________
# ***** | CREAR MAPA NHA| *****

#Asignar Paleta de Colores
pal_NHA <- colorNumeric("viridis", cundinamarca_mapa_total$NHA)

# Crear etiquetas enriquecidas para tooltip
etiquetas_NHA <- sprintf(
  "<strong>%s</strong><br/>Número Hogares Area: %s",
  cundinamarca_mapa_total$mpio_cnmbr,
  cundinamarca_mapa_total$NHA
) |> lapply(HTML)

# Crear mapa leaflet centrado y restringido a Cundinamarca
leaflet(cundinamarca_mapa_total, options = leafletOptions(minZoom = 7.5, maxZoom = 12)) |>
  setView(lng = -74.3, lat = 4.8, zoom = 9) |>
  addProviderTiles("CartoDB.Positron") |>
  
  # Capa IPM
  addPolygons(
    fillColor = ~pal_NHA(NHA),
    color = "white",
    weight = 1,
    opacity = 1,
    group = "NHA",
    fillOpacity = 0.8,
    highlight = highlightOptions(
      weight = 2,
      color = "#333",
      fillOpacity = 0.9,
      bringToFront = TRUE
    ),
    label = etiquetas_NHA,
    labelOptions = labelOptions(
      style = list("font-weight" = "bold", "color" = "#222"),
      textsize = "14px",
      direction = "auto"
    )
  )|>
  
  # Leyendas
  addLegend("bottomright", pal = pal_NHA, values = ~NHA, title = "Numero Hogares Area", group = "NHA") |>
  
  # Control de capas
  addLayersControl(
    baseGroups = c("NHA"),
    options = layersControlOptions(collapsed = FALSE)
  ) |> 
  addControl(
      html = tags$div(
        style = "padding: 10px; background: rgba(255,255,255,0.9); border-radius: 8px; box-shadow: 0 0 8px rgba(0,0,0,0.3);",
        HTML("<strong>Mapa de Cundinamarca</strong><br/>
          <small>Número de hogares por Área (2025)<br/>
          Fuente: IDEE· Elaboración propia</small>")
    ),
    position = "topleft" # Posición de titulo 
  )
```

Mapa que relaciona el desempeño Fiscal y la Dependencia de Trasnferencias menos Ahorro Corriente.

```{r}
#| echo: false
#| warning: false
#| fig-height: 18
#| fig-width: 18
#| message: false

#=====================
#--- Desempeño Fiscal ---
#=====================

#Desarrollo del segundo Mapa bajo la temática de Desempeño Fiscal

Desemp_fiscal <- read_excel("datos-mapas/IDesempFiscal.xlsx", sheet = "Municipios 2023",skip=6) # realizar lectura de la base de datos: https://www.dnp.gov.co/LaEntidad_/subdireccion-general-descentralizacion-desarrollo-territorial/direccion-descentralizacion-fortalecimiento-fiscal/Paginas/informacion-fiscal-y-financiera.aspx
Desemp_fiscal <- Desemp_fiscal |> 
  filter(grepl("^cundinamarca\\b", tolower(trimws(Departamento))))

#Desempeño entre la dependencia de las transferencias y el ahorro corriente
Desemp_fiscal$saldo_Transferencia_Ahorro <- as.numeric(Desemp_fiscal$`Dependencia de las Transferencias`) - as.numeric(Desemp_fiscal$`Ahorro Corriente`)

#unir datos en un solo data frame
cundinamarca_mapa_desempFiscal <- cundinamarca_municipio |> 
  left_join( Desemp_fiscal |> 
               select(
                 cod_mpio = `Código`,
                 depenTransf = `Dependencia de las Transferencias`,
                 ahorro =`Ahorro Corriente`,
                 desempeño_fiscal= `Nuevo IDF`,
                 saldo = saldo_Transferencia_Ahorro
               ), by=c("mpio_cdpmp"="cod_mpio")) |> 
  mutate(saldo = round(saldo, 3))

#__________________________________________________________________________________
# ***** | CREAR MAPA Desempeño Fiscal y Transferencias Economicas vs Ahorro | *****

#Asignar Paleta de Colores
pal_IDF <- colorNumeric("viridis", cundinamarca_mapa_desempFiscal$desempeño_fiscal)
pal_saldo <- colorNumeric("viridis", cundinamarca_mapa_desempFiscal$saldo)

# Crear etiquetas enriquecidas para tooltip
etiquetas_IDF <- sprintf(
  "<strong>%s</strong><br/>Desempeño Fiscal: %.1f%%",
  cundinamarca_mapa_desempFiscal$mpio_cnmbr,
  cundinamarca_mapa_desempFiscal$desempeño_fiscal
) |> lapply(HTML)

#Crear etiqueta enriquecidas 
etiquetas_saldo <- sprintf(
  "<strong>%s</strong><br/> Difer. DepTransf-Ahorro: %s",
  cundinamarca_mapa_desempFiscal$mpio_cnmbr,
  cundinamarca_mapa_desempFiscal$saldo
) |> lapply(HTML)

# Crear mapa leaflet centrado y restringido a Cundinamarca
leaflet(cundinamarca_mapa_desempFiscal, options = leafletOptions(minZoom = 7.5, maxZoom = 12)) |>
  setView(lng = -74.3, lat = 4.8, zoom = 9) |>
  addProviderTiles("CartoDB.Positron") |>
  
  # Capa Desempeño Fiscal
  addPolygons(
    fillColor = ~pal_IDF(desempeño_fiscal),
    color = "white",
    weight = 1,
    opacity = 1,
    group = "Desempeño Fiscal",
    fillOpacity = 0.8,
    highlight = highlightOptions(
      weight = 2,
      color = "#333",
      fillOpacity = 0.9,
      bringToFront = TRUE
    ),
    label = etiquetas_IDF,
    labelOptions = labelOptions(
      style = list("font-weight" = "bold", "color" = "#222"),
      textsize = "14px",
      direction = "auto"
    )
  )|>
  # Capa Saldo - Trsnfe - Ahorro
  addPolygons(
    fillColor = ~pal_saldo(saldo),
    color = "white",
    weight = 1,
    opacity = 1,
    fillOpacity = 0.8,
    highlight = highlightOptions(
      weight = 2,
      color = "#333",
      fillOpacity = 0.9,
      bringToFront = TRUE),
    group = "Saldo Transferencias-Ahorro",
    label = etiquetas_saldo,
    labelOptions = labelOptions(
      style = list("font-weight" = "bold", "color" = "#222"),
      textsize = "14px",
      direction = "auto"
    )
  ) |>
  
  # Leyendas
  addLegend("bottomright", pal =pal_IDF, values = ~desempeño_fiscal, title = "Desempeño fiscal", group = "Desempeño Fiscal") |>
  addLegend("bottomright", pal = pal_saldo, values = ~saldo, title = "Diff. DepeTrns - Ahor", group = "Saldo Transferencias-Ahorro") |>
  
  # Control de capas
  addLayersControl(
    baseGroups = c("Desempeño Fiscal", "Saldo Transferencias-Ahorro"),
    options = layersControlOptions(collapsed = FALSE)
  ) |> 
  addControl(
      html = tags$div(
        style = "padding: 10px; background: rgba(255,255,255,0.9); border-radius: 8px; box-shadow: 0 0 8px rgba(0,0,0,0.3);",
        HTML("<strong>Mapa de Cundinamarca</strong><br/>
          <small>Desempeño Fiscal Y Dependencia de Transferencias Vs Ahorro Corriente (2023)<br/>
          Fuente: DNP· Elaboración propia</small>")
    ),
    position = "topleft" # Posición de titulo 
  )

```

Distancia y capacidad de ejecucion del presupuesto

```{r}
#| echo: false
#| warning: false
#| fig-height: 20
#| fig-width: 20
#| message: false

#========================
#--- Distancia ---
#========================

#Crear centroide desde bogotá 

bogota_point <- data.frame(
  id="BOGOTA",
  lon = -74.0721,
  lat = 4.7110
  ) |> 
  st_as_sf(coords = c("lon","lat"), crs=4326)

#Calcular centroides y guardar en objetos 
centroides <- cundinamarca_municipio |> 
  mutate(id=as.character(mpio_cnmbr)) |> 
  st_centroid() 

#Extraer coordenadas
coords <- st_coordinates(centroides)

#Unirlas coodenadas
municipios_pts <- centroides |> 
  mutate(lon= coords[,1],
         lat= coords[,2]) |> 
  select(id, mpio_cdpmp, lon, lat, geometry)

#Nombre de los municipios
nombre_municip <-municipios_pts$mpio_cdpmp

#calcular distancia viales desde bogotá a todos los municipios 
distancias <- osrmTable(src=bogota_point, dst=municipios_pts, measure = "distance")

#Extraer la distancia creada
dist_km_municipios <- distancias$distances |> 
  t() |> 
  as.data.frame() 

#Asignar nombres como rownames
rownames(dist_km_municipios) <- nombre_municip

#data frame de distancias a la capital
dist_km_municipios <- dist_km_municipios |> 
  rownames_to_column("Municipio") |> 
  rename(Distancia_km = 2)

#Unir base de datos 
cundinamarca_mapa_distancia <- cundinamarca_municipio |> 
  left_join(
    dist_km_municipios, by=c("mpio_cdpmp"="Municipio") 
  ) |> 
  left_join(
    Desemp_fiscal |> 
      select(
        cod_mpio = `Código`,
        capacidad_inv=`Capacidad de Ejecución de Inversión`), by=c("mpio_cdpmp"="cod_mpio")
  )

#___________________________________________________________________________
# ***** | CREAR MAPA Distancia a Bogotá Ejecución presupuesto fiscal| *****

#Convertir numeric la columna capacidad_inv
cundinamarca_mapa_distancia <- cundinamarca_mapa_distancia |>
  mutate(capacidad_inv = as.numeric(capacidad_inv))

#Asignar Paleta de Colores
pal_dist <- colorNumeric("viridis", cundinamarca_mapa_distancia$Distancia_km)
pal_eject <- colorNumeric("viridis", cundinamarca_mapa_distancia$capacidad_inv)

# Crear etiquetas enriquecidas para tooltip
etiquetas_dist <- sprintf(
  "<strong>%s</strong><br/>Distancia Km: %.1f Km",
  cundinamarca_mapa_distancia$mpio_cnmbr,
  cundinamarca_mapa_distancia$Distancia_km
) |> lapply(HTML)

#Crear etiqueta enriquecidas 
etiquetas_invers <- sprintf(
  "<strong>%s</strong><br/> Cap. Ejec. Presupuesto: %s",
  cundinamarca_mapa_distancia$mpio_cnmbr,
  cundinamarca_mapa_distancia$capacidad_inv
) |> lapply(HTML)

# Crear mapa leaflet centrado y restringido a Cundinamarca
leaflet(cundinamarca_mapa_distancia, options = leafletOptions(minZoom = 7.5, maxZoom = 12)) |>
  setView(lng = -74.3, lat = 4.8, zoom = 9) |>
  addProviderTiles("CartoDB.Voyager") |>
  
  # Capa Distancia Km
  addPolygons(
    fillColor = ~pal_dist(Distancia_km),
    color = "white",
    weight = 1,
    opacity = 1,
    group = "Distancia a Bogotá",
    fillOpacity = 0.8,
    highlight = highlightOptions(
      weight = 2,
      color = "#333",
      fillOpacity = 0.3,
      bringToFront = TRUE
    ),
    label = etiquetas_dist,
    labelOptions = labelOptions(
      style = list("font-weight" = "bold", "color" = "#222"),
      textsize = "14px",
      direction = "auto"
    )
  )|>
  # Capa capacidad de ejecucion del presupuesto
  addPolygons(
    fillColor = ~pal_eject(capacidad_inv),
    color = "white",
    weight = 1,
    opacity = 1,
    fillOpacity = 0.8,
    highlight = highlightOptions(
      weight = 2,
      color = "#333",
      fillOpacity = 0.3,
      bringToFront = TRUE),
    group = "Capacidad Presupuestal",
    label = etiquetas_invers,
    labelOptions = labelOptions(
      style = list("font-weight" = "bold", "color" = "#222"),
      textsize = "14px",
      direction = "auto"
    )
  ) |>
  
  # Leyendas
  addLegend("bottomright", pal =pal_dist, values = ~Distancia_km, title = "Distancia a Bogotá", group = "Distancia a Bogotá") |>
  addLegend("bottomright", pal = pal_eject, values = ~capacidad_inv, title = "Capacidad Presupuestal", group = "Capacidad Presupuestal") |>
  
  # Control de capas
  addLayersControl(
    baseGroups = c("Distancia a Bogotá", "Capacidad Presupuestal"),
    options = layersControlOptions(collapsed = FALSE)
  ) |> 
  addControl(
    html = tags$div(
      style = "padding: 10px; background: rgba(255,255,255,0.9); border-radius: 8px; box-shadow: 0 0 8px rgba(0,0,0,0.3);",
      HTML("<strong>Mapa de Cundinamarca</strong><br/>
          <small>Distancia a Bogotá y capacidad de ejecución presupuestal<br/>
          Fuente: DNP – Elaboración propia</small>")
    ),
    position = "topleft" # Posición de titulo 
  ) |> 
  addCircleMarkers(data = bogota_point,
                   radius = 6,
                   color = "red",
                   stroke = TRUE,
                   fillOpacity = 0.9,
                   label = "Bogotá D.C.") 

```

--\> hablar un poco más

--\> hablar un poco de cundinamarca ....

Metodología utilizada (materiales y métodos).

Investigación exploratoria y descriptivas de la realidad social, politíca y economica del departamento centrado principalmente en los datos que describen a los municipios del departamento.

Por los datos utlizados corresponde principalmente la investigación al tipo cuantitativo ya que se enfoca en medir la distribución en el mapa de diferentes feonmenos y realidades de estirpe eocnomico y social.

Procedimiento realizado (forma de toma de datos). Mostrar mediante tablas y/o gráficas el análisis exploratorio de los resultados obtenidos.

Interpretación de los resultados.

Conclusiones. Recomendaciones.

Biliografía o cibergrafía utilizada.

Departamento Administrativo Nacional de Estadística. (2025). *Datos geoestadísticos*. Geoportal DANE. https://geoportal.dane.gov.co/servicios/descarga-y-metadatos/datos-geoestadisticos/
